臺灣臺東地方法院刑事判決　　　　　　　 99年度訴字第188號
公　訴　人　臺灣臺東地方法院檢察署檢察官
被　　　告　邱蕭本雄　原名「.
上列被告因違反水土保持法等案件，經檢察官聲請簡易判決處刑
（99年度偵字第755號），本院改依通常程序審理，判決如下：
    主    文
邱蕭本雄犯水土保持法第三十二條第四項之非法墾殖致水土流失
未遂罪，處有期徒刑陸月，如易科罰金，以新臺幣壹仟元折算壹
日。緩刑貳年，並應於本判決確定後壹年內向臺東縣政府公庫（
臺灣銀行臺東分行，戶名：臺東縣彩繪人生基金；帳號：000
0000000000號）支付新臺幣伍萬元。
    犯罪事實
一、邱蕭本雄（原名「邱本雄」、「蕭本雄」，民國99年5月4日
    更名）於98年8月間某日起，雖可預見其於坐落在行政院農
    業委員會林務局臺東林區管理處知本工作站（下稱農委會臺
    東林管處知本工作站）所轄之延平事業區第42國有林班地（
    座標位置：X257232.67，Y0000000附近；坐落於臺東縣延平
    鄉○○○○○段40地號土地，使用分區為森林區，使用地類
    別為林業用地；所有權人為中華民國）內如附件所示紅線範
    圍內之山坡地耕作墾殖，將可能在公有山坡地上造成擅自墾
    殖而致生水土流失之虞，仍基於縱有如上情形而不違背其本
    意之不確定故意，在未經農委會臺東林管處知本工作站之同
    意下，即在如附件所示紅線範圍內之公有山坡地內，先砍除
    其上雜草及小徑雜木後，在該處栽種橘子、咖啡及蔬菜等作
    物，共墾殖2.7397公頃，倖未致生水土流失。嗣經農委會臺
    東林管處知本工作站技術士翁明亮於99年2月9日發現該地遭
    人擅自墾殖並報警處理，而查悉上情。
二、案經臺東縣警察局臺東分局報告臺灣臺東地方法院檢察署檢
    察官偵查起訴。
    理    由
壹、程序部分：
一、按被告以外之人於審判外之言詞或書面陳述（即學理上所稱
    之「傳聞證據」），除法律有規定者外，不得作為證據（即
    學理上所稱之「傳聞法則」）。又按被告以外之人於審判外
    之陳述，雖不符刑事訴訟法第159條之1至之4之規定，而經
    當事人於審判程序同意作為證據，法院審酌該言詞陳述或書
    面陳述作成時之情況，認為適當者，亦得為證據；當事人、
    代理人或辯護人於法院調查證據時，知有第159條第1項不得
    為證據之情形，而未於言詞辯論終結前聲明異議者，視為有
    前項之同意，刑事訴訟法第159條之5定有明文。查本案以下
    所引用之傳聞證據，被告邱蕭本雄於本院準備程序中均同意
    有證據能力，且迄於言詞辯論終結前，亦未就本院所調查之
    證據資料主張有刑事訴訟法第159條第1項不得為證據之情形
    ，本院審酌該證據作成之情況，認均無不適當情事，依刑事
    訴訟法第159條之5第2項之規定，均有證據能力。
二、再按傳聞法則乃係對被告以外之人於審判外之言詞或書面陳
    述所為之規範，非供述證據即無傳聞法則之適用。又判斷是
    否為供述證據，即在於該項證據是否有經過「知覺」、「記
    憶」及「表達」之供述要素存在，而照片係傳達照相當時之
    現場實況，其所傳達者與現場實況之內容一致性，則係藉由
    機械運作本身之客觀性、邏輯性加以保障。換言之，照片並
    不存在人類經常對於現實情狀之知覺、記憶、表意而生錯誤
    或扭曲之情形，自非供述證據。再按所謂證據關聯性，係指
    證據資料形式上與起訴之待證事實有直接或間接之相關性之
    謂。證據關聯性之判斷，乃由形式上觀察證據資料與起訴待
    證事實之直接或間接相關性而獲得，屬證據能力層次之問題
    （無關聯性之證據，即無證據能力），至於證據資料實質內
    容是否為真，則為經過審理調查後是否可信之證明力問題，
    兩者非屬同事，不宜混淆。查卷附之現場照片均與本案具有
    關聯性，復查別無其他事證足以懷疑或證明該等照片有經偽
    造、變造等情形，且經合法攝得，自應認為有證據能力。
貳、實體部分：
一、訊據被告邱蕭本雄對於其有於上揭期間，在附件所示紅線範
    圍內之未經放租之公有山坡地上種植橘子、咖啡等作物而有
    墾殖行為之客觀事實坦白承認，核與證人即農委會臺東林管
    處知本工作站技術士翁明亮於警詢及本院審理時之證述情節
    相符，並有卷附會勘紀錄1份（見警卷第8頁）、被告墾殖處
    之衛星位置圖1紙（見警卷第9頁）、臺東縣關山地政事務所
    99年9月30日東關地所字第0990004459號函所附土地登記謄
    本1份（見本院訴字卷第24、25頁）、農委會99年8月2日農
    授林務字第0991711236號函（見本院東簡字卷第22頁）及現
    場照片8張（見警卷第10-13頁）等件在卷可稽，上開客觀事
    實，堪先認定屬實。然被告否認有公訴人所指擅自墾殖之犯
    行，辯稱：伊是有務農經驗之人，不會基於不法利益在那裡
    耕作，伊從小對上開林班地很熟，幾年前回來後看到那邊有
    30、50年的老橘子樹林，覺得可以長得更好，但原租戶沒有
    好好管理，所以就向原租戶口頭約定讓伊種植，原租戶也答
    應；伊從98年8月開始種植，沒有想過會超過原租戶的有權
    種植的範圍，伊是照著一些石器堆砌的痕跡，表示有工作的
    痕跡來種植，原來的租戶林明申因為要到大陸，最近辦鑑界
    ，承辦人白技士拿給伊一張圖，套上去發現伊被起訴的範圍
    就在林明申承租的範圍內，林明申所租的地最早是龔江波在
    作，後來承租權轉給林德為兄弟，又轉給林明申，伊被起訴
    的範圍與林明申的編號第23號地是連在一起，伊以為那是林
    明申的地，所以才去種植，所以主觀上伊以為那是林明申的
    地云。經查，坐落於臺東縣卑南鄉延平事業區第42號林班地
    內之第23號地號土地，最早於60年12月31日由案外人林德旺
    承租，林德旺於77年10月間過世後，則由案外人蕭文梅繼承
    之，嗣於96年10月25日則由本案證人林明申承租之，租期至
    105年10月24日為止，此有證人林明申於本院審理時之證詞
    （見本院訴字卷第100頁）及卷附國有林地出租造林契約書
    影本1份可參（見本院訴字卷第55-60頁）。而被告於附件所
    示紅線範圍內墾殖之處，經核對後，與證人林明申所承租之
    上開國有地並未有重複情形，此觀卷附農委會臺東林管處99
    年11月2日東政字第0997211099號函及其所附示意圖1份（見
    本院訴字卷第61、62頁）即可辯明。因此，被告上揭所稱其
    被起訴的墾殖範圍在林明申的租地範圍內云云，顯非事實。
    再者，被告上揭所稱其墾殖之範圍與林明申的編號第23號地
    是連在一起等語，由上開示意圖觀之，固有其理，惟據證人
    翁明亮於本院審理時結證稱：（審判長問：你在98年8月到9
    9年2月這段期間，是否也是在臺東林區管理處知本工作站工
    作？）是。（審判長問：你在知本工作站是從事什麼樣的工
    作內容？）巡視及護管，就是要去山上巡視，還有造林及林
    地租約換約。（審判長問：你巡視的山林範圍包括哪些？）
    臺東山林班，還有延平42林班。（審判長問：延平42林班地
    這個地方是你巡視的範圍嗎？）是。（審判長問：你有無在
    巡視延平42林班地的過程當中，看到被告邱蕭本雄在延平42
    林班地上面過？）我們曾經有遇過幾次，因為之前第一次是
    他通報我們山上有盜伐的案件，那一次是他跟管理處接洽，
    管理處轉我們工作站，因為我們是現場人員，所以有跟他會
    同去山上。第二次是他去除草，是在除草的那一次，然後我
    跟他講說「這個是林班地，你不可以在這邊除草」，他當時
    跟我講說「是我們的租民委託他去除草的」，我有通知他說
    「山上不可以盜伐，你除草的話，要依照我們的租地契約實
    施」。後來因為適逢八八水災，本人被調到去支援漂流木。
    （審判長問：你說「你第二次看到被告邱蕭本雄在42林班地
    除草」，時間是什麼時候？）好像是98年8月或9月的時候。
    （審判長問：你看到邱蕭本雄在42林班地除草，他除草的位
    置是在42林班地的哪個地方呢？）當初他除草的位置是在我
    們的租地內，不是在我們有契約的租地內除草，但是那時候
    他還沒有濫墾，他只是除草而已，然後我們有特別通知他說
    「你如果一切要施作，要以契約規定去施作，第一個不可以
    越界，第二個不可以墾殖」。（審判長問：〈提示本院卷第
    62頁邱蕭本雄濫墾土地套繪延平42林班地示意圖予證人翁明
    亮閱覽並告以要旨〉你當時看到邱蕭本雄在除草，是在哪個
    地方？）（閱後）在C14的位置。（審判長問：C14的位置是
    不是沒有租約的地方？）是，因為當初他在墾殖的時候，他
    說是林明申委託他刈草，林明申是我們的租民，當時你要從
    那邊上去的話，一定要從那邊砍上去，那邊有一條路徑，路
    徑那邊的草都長滿了，所以你要從那邊砍上去。（審判長問
    ：從23號那裡嗎？）對，從剛剛我打X的那個地方，那邊有
    一條路可以上去。（審判長問：就C14這邊有一條路可以上
    去嗎？）是。（審判長問：你一開始不是說邱蕭本雄砍草的
    地方是承租地，可是C14這邊不是承租地？）因為我發現到
    他的時候，他已經砍上去了，那時候已經砍到租地裡面去了
    。（審判長問：砍到23號那邊嗎？）對，他跟我們解釋是說
    「因為要從這邊上去，要砍草」，我說「你這個是道路，你
    要砍到租地裡面沒有關係，你就要依規定」，他當時是說「
    他要把那個路砍出來而已，車子可以上去」。（審判長問：
    你的意思是說「邱蕭本雄當初是要從C14這邊上去到23號承
    租地，所以他是從C14這邊開始砍草，砍一條路可以上去」
    ？）是，原本就有路了，原本就有一個路徑上去，因為年久
    失修，那個路都已經被草蓋住了，是把兩邊砍出來讓車子可
    以通行。（審判長問：所以當初邱蕭本雄是從C14這邊砍一
    條路一直到23號地那邊，是這樣子嗎？）是。（審判長問：
    當初邱蕭本雄有無跟你說些什麼？）沒有，他是說「林明申
    委託他來刈草」，因為我們山上的租民有的比較忙的時候，
    都會委託別人去除草。（審判長問：就你說的第二次看到邱
    蕭本雄之後，你還有沒有在山上看到他過？）我本人就沒有
    了，因為我那時候已經被調到海邊去做漂流木，一直做到2
    月份漂流木結束的時候，我們才返回工作站，再繼續做我現
    在的工作，然後我們上去的時候，就發現到很嚴重了，我們
    就拍照存證，寫報告跟上面報告，然後我們就去追查，追查
    之後原來是邱蕭本雄所做的，我們有問他，他確實有坦承不
    諱等語（見本院訴字卷第90頁背面至第92頁），復對照卷附
    上開示意圖可知，被告於98年8月間開始在刈草時，其施作
    範圍已超越證人林明申上開承租地，且證人翁明亮亦於斯時
    即有提醒被告其開始刈草之處係林班地，若欲施作應依規定
    為之。按行為人對於構成犯罪之事實，預見其發生，而其發
    生並不違背其本意者，以故意論，刑法第13條第2項定有明
    文，此即學說所稱之未必故意或不確定故意。亦即，行為人
    主觀上具有已預見其行為顯有實現不法構成要件之可能性，
    竟不顧有此危險之存在，仍舊實行其行為，即使該行為果真
    發生構成要件所預定之結果，或實現不法構成要件，亦在所
    不惜，容任實現不法構成要件，或聽任結果發生之內心情狀
    。此時依刑法前揭規定，仍以該行為人主觀上具備實現不法
    構成要件之故意論。從而，論斷本案被告主觀上是否有意圖
    為自己不法所有之竊盜犯意，除其有刑法第13條第1項「行
    為人對於構成犯罪之事實，明知並有意使其發生」之故意認
    識外，尚須究明被告有無刑法第13條第2項所稱之未必故意
    或不確定故意，方屬妥適。本件被告自承其為有務農經驗之
    人，對於務農之地是否適法，猶應小心從事，以免觸法，又
    被告在案發時從事刈草行為，其刈草之處亦已超越證人林明
    申合法承租地之範圍，業據證人翁明亮明證如上，而被告乃
    大學畢業具有一定智識程度之人，對於墾殖之地應取得權利
    人之同意，本應有所認識，且對於查證權利人權利真正等資
    訊，至少應可向主管機關先行求證，以求自保，被告具有較
    諸一般人為高之認識與經驗，衡情豈有可能難以預見其所為
    上開行為實有造成在國有地擅自墾殖之結果之危險，乃被告
    捨此必要之查證而不為，甘冒觸法之風險，益徵其主觀上對
    其於上開土地耕作是否可能越界而在公有山坡地擅自墾殖，
    已具有該行為果真發生構成要件所預定之結果，亦在所不惜
    而容任實現不法構成要件，或聽任結果發生之內心情狀，足
    認其有違反水土保持法、森林法之不確定故意之犯意甚明。
    而被告於本院審理時固細陳其就本案發生之心路歷程與心理
    狀態（見本院訴字卷第153頁至第154頁背面），然觀其所言
    ，顯有以一己主觀意念而輕乎國家典章制度之情事，若然，
    水土保持與森林保育之客觀制度將無以為繼，任人掏解，其
    所陳之情，亦難推翻其就本案具有不確定故意之認定。而被
    告所墾殖之上開土地，屬水土保持法、森林法所稱之山坡地
    、森林乙節，除有衛星位置圖（見警卷第9頁）、現場照片
    （見警卷第10-13頁）、農委會前揭函文（見本院東簡字卷
    第22頁）在卷可參外，亦經本院審理時履勘現場無訛，復有
    履勘照片22張附卷可考（見本院訴字卷第132-143頁）。又
    被告所為上開墾殖行為，並未造成水土流失之結果，則有農
    委會林務局臺東林管處99年9月21日東政字第0997107266號
    函及其所附現場照片2張供卷可參（見本院訴字卷第18、19
    頁），核與本院前揭履勘所得情形相符（見前揭履勘照片）
    ，此部分事實，自堪認定。綜上所述，足認被告所為未經同
    意在公有山坡地墾殖，但未致生水土流失之事實，事證明確
    。被告前揭犯行洵堪認定，應予依法論科。
二、論罪與科刑：
（一）按森林法第51條、水土保持法第32條等規定，就「於他人
      森林或林地內」、「在公有或私人山坡地或國、公有林區
      或他人私有林區內」，擅自墾殖、占用者，均設有刑罰罰
      則，考其立法意旨，均在為保育森林資源，維持森林植被
      自然原貌，維護森林資源永續利用，及確保水源涵養和水
      土保持等目的，其所保護之法益均為自然資源林木及水源
      之永續經營利用，為單一社會法益；就擅自占用他人土地
      而言，復與刑法第320條第2項之竊佔罪要件相當，第以各
      該刑罰條文所保護者既為內涵相同之單一社會法益，是則
      一行為而該當於上揭森林法、水土保持法及刑法竊佔罪等
      相關刑罰罰則，此即為法規競合現象，自僅構成單純一罪
      ，並應依法規競合吸收關係之法理，擇一適用水土保持法
      第32條規定論處（最高法院93年度台上字第3380號、94年
      度台上字第3745號及96年度台上字第1498號判決意旨參照
      ）。再按在公有或私人山坡地或國、公有林區或他人私有
      林區內未經同意擅自墾殖、占用或從事水土保持法第8條
      第1項第2款至第5款之開發、經營或使用，致生水土流失
      或毀損水土保持之處理或維護設施者，處6個月以上5年以
      下有期徒刑，得併科60萬元以下罰金；該項之未遂犯罰之
      ，水土保持法第32條第1項、第4項定有明文，該條第1項
      在公有或私人山坡地內未經同意擅自墾殖、占用或從事開
      發、經營或使用，致生水土流失或毀損水土保持之處理與
      維護設施罪，為實害犯，以發生水土流失或毀損水土保持
      之處理與維護設施之結果為必要，如已實施上開犯行，而
      尚未發生水土流失或毀損水土保持之處理與維護設施之結
      果者，應屬同條第4項未遂犯處罰之範疇（最高法院90 年
      度台上字第4325號、第5821號、91年度台上字第4284號判
      決意旨參照）。
（二）核被告邱蕭本雄所為，係犯水土保持法第32條第4項、第1
      項前段之非法墾殖致生水土流失未遂罪。起訴書認係犯森
      林法法第51條第1項之罪，容有未洽，惟此部分事實，與
      本院認定之事實，其基本社會事實核屬同一，爰予變更起
      訴法條如上。又本件被告擅自在前開土地上種植作物，已
      著手實行墾殖山坡地之行為，然該等行為因未致生水土流
      失，是其犯罪尚屬未遂，爰依刑法第25條第2項之規定減
      輕其刑。爰審酌被告未經主管機關之同意，擅自種植上開
      作物，越界在國有山坡地上墾殖行為，破壞山坡地自然地
      貌，所為顯非可取；復考量其犯後坦認部分犯行之態度、
      及其墾殖之手段、動機、時間、範圍、對山坡地水土保持
      造成之侵害程度等情，兼衡酌其智識程度、生活狀況（大
      學畢業，務農，離婚，生有2子由其前妻扶養）等一切情
      狀，量處如主文所示之刑，併諭知易科罰金之折算標準，
      以資懲儆。又查被告前未曾受有期徒刑以上刑之宣告，有
      臺灣高等法院被告前案紀錄表附卷可稽，其因一時失慮致
      罹本件刑典，擅自墾殖非意在獲取暴利，情節尚稱輕微，
      經此次偵審科刑之教訓後，當知所警惕，信無再犯之虞，
      本院認被告所宣告之刑，以暫不執行為適當，爰依刑法第
      74條第1項第1款之規定，諭知緩刑2年，以啟自新。再衡
      酌臺東地區住民多處弱勢，家庭功能不彰，為濟其窮，併
      依同法條第2項第4款規定命被告應於本判決確定後1年內
      向臺東縣政府公庫（臺灣銀行臺東分行，戶名：臺東縣彩
      繪人生基金；帳號：000000000000號）支付新臺幣5萬元
      ，以啟自新。末按犯水土保持法第32條之罪者，其墾殖物
      、工作物、施工材料及所使用之機具沒收之，水土保持法
      第32條第5項雖有明文，然被告擅自墾殖之上開土地上之
      作物已經清除完畢，有臺東林管處100年1月26日東政字第
      1007100535號函及其所附現場照片在卷可佐（見本院訴字
      卷第74、75頁），足徵上開土地已無任何墾殖物或工作物
      可供沒收，自無宣告沒收之必要，併此敘明。
據上論斷，應依刑事訴訟法第452條、第299條第1項前段、第300
條，水土保持法第32條第4項、第1項前段，刑法第11條前段、第
25條第2項、第41條第1項前段、第74條第1項第1款、第2項第4款
，判決如主文。
本案經檢察官蘇到庭執行職務
中    華    民    國   100    年    4     月    25    日
                   刑事第四庭   審判長法  官  馬培基
                                      法  官  郭世顏
                                      法  官  盧亨龍
以上正本證明與原本無異。
如不服本判決應於收受送達後10日內向本院提出上訴書狀，並應
敘述具體理由；其未敘述上訴理由者，應於上訴期間屆滿後20日
內向本院補提理由書（均須按他造當事人之人數附繕本）。「切
勿逕送上級法院」。告訴人或被害人對於本判決如有不服，請書
具不服之理由狀，請求檢察官上訴者，其上訴期間之計算係以檢
察官收受判決正本之日期為準。
                                      書記官  張俊良
中    華    民    國   100    年    4     月    25    日
附錄本案論罪科刑法條全文：
水土保持法第32條
在公有或私人山坡地或國、公有林區或他人私有林區內未經同意
擅自墾殖、占用或從事第 8 條第 1 項第 2 款至第 5 款之開發
、經營或使用，致生水土流失或毀損水土保持之處理與維護設施
者，處 6 個月以上 5 年以下有期徒刑，得併科新台幣 60 萬元
以下罰金。但其情節輕微，顯可憫恕者，得減輕或免除其刑。
前項情形致釀成災害者，加重其刑至二分之一；因而致人於死者
，處 5 年以上 12 年以下有期徒刑，得併科新台幣 1 百萬元以
下罰金；致重傷者，處 3 年以上 10 年以下有期徒刑，得併科
新台幣 80 萬元以下罰金。
因過失犯第 1 項之罪致釀成災害者，處 1 年以下有期徒刑，得
併科新臺幣 60 萬元以下罰金。
第 1 項未遂犯罰之。
犯本條之罰者，其墾殖物、工作物、施工材料及所使用之機具沒
收之。